【裁判字號】    90,訴,68
【裁判日期】    900822
【裁判案由】    偽造有價證券
【裁判全文】
臺灣嘉義地方法院刑事判決                              九十年度訴字第六八號
    公  訴  人  臺灣嘉義地方法院檢察署檢察官
    被      告  戊○○
    指定辯護人 本院公設辯護人  庚○○
右列被告因偽造有價證券案件，經檢察官提起公訴（八十九年度偵字第五九○四號、
第六九三五號），本院判決如左：
    主  文
戊○○無罪。
    理  由
一、公訴意旨略以：被告戊○○意圖為自己不法之所有，於民國八十九年五月十日下
    午四時許，在嘉義市○○路「文化中心」停車場竊取己○○所有，付款銀行為臺
    南區中小企業銀行興業分行，支票號碼ＢＲ0000000號及ＢＲ00000
    00號之空白支票二張（下簡稱系爭支票），得手後據為己有。竟意圖供行使之
    用，在不詳時地利用不知情之第三人偽造「黃雪玲」之印章，並基於偽造有價證
    券之概括犯意，分別在不詳時地，連續以該偽造之「黃雪玲」印章蓋於上開其所
    竊得之支票，而於不詳時間，填上發票日期，再於同年七月二十八日，在嘉義市
    ○○路「歌神ＫＴＶ」包廂內，欲將票號ＢＲ0000000號支票，交予該Ｋ
    ＴＶ之伴唱小姐甲○○抵償消費款時，以酒醉為由，委請不知情之丁○○於上開
    支票上填寫金額新台幣（下同）一萬元，完成上開偽造之有價證券支票一張後，
    持以行使交給甲○○；復於不詳時地，在ＢＲ0000000號支票上填寫金額
    二萬元，再於同年七月下旬某日，至丙○○經營之「益欣通信公司」，購買摩托
    羅拉行動電話二支（一支全新，一支中古），計九千元，戊○○隨即將上開ＢＲ
    0000000號支票，交付予丙○○抵償，嗣因丙○○之妻梁惠玲向合作金庫
    嘉義支庫提示，因己○○已掛失止付而退票，始為警循線查獲上情，因認被告戊○○涉有刑法第三百二十條第一項之竊盜罪及同法第二百零一條第一項之偽造有
    價證券罪等語。
二、按犯罪事實應依證據認定之，無證據不得推定其犯罪事實；又不能證明被告犯罪
    者，應諭知無罪之判決；刑事訴訟法第一百五十四條、第三百零一條第一項分別
    定有明文。又犯罪事實之認定，應憑真實之證據，倘證據是否真實尚欠明確，自
    難以擬制推測之方法，為其判斷之基礎；而認定犯罪事實之證據係指足以認定被
    告確有犯罪行為之積極證據而言，該項證據自須適合於被告犯罪事實之認定，始
    得採為斷罪資料，最高法院五十三年著有臺上字第六五六號、二十九年上字第三
    一０五號判例。且刑事訴訟上證明之資料，無論其為直接或間接證據，均須達於
    通常一般之人均不致有所懷疑，而得確信其為真實之程度，始得據為有罪之認定
    ，若其關於被告是否犯罪之證明未能達此程度，而有合理懷疑之存在，致使無從
    形成有罪之確信，根據「罪證有疑，利於被告」之證據法則，即不得遽為不利被
    告之認定，亦有最高法院七十六年度臺上字第四九八六號判例可稽。其以情況證
    據（即間接證據）斷罪時，尤須基於該證據在直接關係上所可證明之他項情況事
    實，本乎推理作用足以確證被告有罪，方為合法，不得徒憑主觀上之推想，將一
    般經驗上有利被告之其他合理情況逕予排除，此觀諸最高法院三十二年上字第六
    七號自明。
三、本件公訴人認被告涉有竊盜及偽造有價證券之犯行，係以：「訊之被告戊○○矢
    口否認有右揭犯行，辯稱：ＢＲ0000000號支票係伊朋友綽號「阿文」之
    不詳姓名男子，於「歌神ＫＴＶ」交伊抵付債款，支票上之發票人已蓋有黃雪玲
    之印章，伊因至理容院消費，積欠甲○○消費款，在「歌神ＫＴＶ」時，因喝醉
    酒才叫丁○○填寫金額一萬元，交予甲○○；而ＢＲ0000000號支票，係
    「阿文」於八十九年七月下旬，在「歌琳頓ＫＴＶ」交付，支票上之日期及金額
    均非伊所寫，支票不是伊偷的云云。然查：上開支票，係己○○所有，於八十九
    年五月十日下午四時許，在嘉義市○○路「文化中心」停車場失竊，失竊時支票
    均係空白等情，業據被害人己○○到庭供述綦詳，復有遺失票據申請書及掛失止
    付票據提示人資料查報表各一份在卷可稽。又查被告戊○○與綽號「阿文」之男
    子才認識一個月乙情，業經其自承在卷，足徵其與「阿文」男子應非熟識，則「
    阿文」豈會將空白支票無償交由被告使用，而不收取任何代價？再被告無法提供
    綽號「阿文」之相關具體資料以供追查，其供詞顯難憑信」等為其論據。
四、訊據被告戊○○固坦承於上揭時、地交付上開支票予甲○○、丙○○，用以抵償
    先前欠甲○○之消費款及向丙○○購買二支行動電話之費用，惟辯稱：支票乃綽
    號「阿文」之男子所交付，伊並不知該支票有問題等語。經查：
（一）本件系爭支票乃己○○於八十九年五月十日下午四時許失竊，且其被竊時為整
      本空白支票一百張遭竊等情，固據己○○於警訊時陳述明確（見嘉市警一刑字
      第一三八一一號卷第六頁背面及嘉市警一刑字第一六○四四號卷第四頁背面）
      ，並有系爭支票及退票理由單影本各二紙及己○○遺失票據申請書及掛失止付
      票據提示人資料查報表各二份附卷可證（分別見嘉市警一刑字第一三八一一號
      卷第一九頁至第二一頁及嘉市警一刑字第一六○四四號卷第一一頁至第一四頁
      ），又系爭支票係被告交付予甲○○用以抵償先前欠之消費款及向丙○○購買
      二支行動電話之費用等情，亦據證人甲○○、丙○○於警訊、偵查中及本院調
      查時陳明在卷，惟就上開證據資料，僅得確定本件系爭支票係己○○失竊之贓
      物以及被告曾持有並行使本件系爭支票等事實，參以被害人既未曾目睹失竊過
      程，又從未指訴被告係行竊其支票之行為人，是尚不足以證明被告有於前開時
      地竊取被害人己○○上開財物之竊盜犯行。
（二）證人甲○○於警訊中陳稱：「：：：等到唱完後，由『阿義』（即證人丁○○
      ）的另一名朋友『阿明』（即被告）男子從口袋中拿出乙張支票（即票號ＢＲ
      0000000號支票），並當場由『阿義』在支票內填寫壹萬元正字樣，另
      外由『阿明』男子在支票內填寫８５（應係９之誤）、８、５及１００００等
      阿拉伯字樣後交給我，：：：」、「我很肯定戊○○是在與我們唱完歌回店時
      ，由口袋中拿出該張支票，並在支票上簽具８９、８、５及１００００等阿拉
      伯數字，另由丁○○在支票上簽具壹萬元正字樣後再交給我的沒錯」等語（見
      嘉市警一刑字第一三八一一號卷第一○頁背面及第一一頁正面）；證人丁○○
      則於警訊稱：「：：：戊○○在ＫＴＶ店內拿出乙張已填好日期及蓋好印章的
      支票，並要我幫他在支票上填寫數目字（壹萬元正及１００００）後，即由戊○○再交予甲○○」等語（見嘉市警一刑字第一三八一一號卷第一頁背面），
      核其二人於警訊中所證，就被告拿出上開支票時該支票上究已否填妥日期及票
      上之１００００之字樣究由何人填寫明顯不同；而證人甲○○於本院調查時則
      證稱：「金額（國字及阿拉伯數字）是在歌神ＫＴＶ由丁○○所寫，發票日由
      被告所寫的，黃雪玲的印章是被告拿出來時就已經蓋好了」等語（見本院九十
      年二月八日訊問筆錄），與其於警訊時所證日期及１００００之字樣均係由被
      告所填寫等語，難謂相符，是其所證是否可資為被告不利事實之認定，要非無
      疑；又參以證人丁○○於本院調查時證陳：「：：：我寫時日期及黃雪玲之印
      章都已經蓋好了」等語（見本院九十年二月八日訊問筆錄）與其上開於警訊中
      所證相符，足認證人丁○○所言較為可採，是票號ＢＲ0000000號之支
      票於被告拿出時即已填妥日期及蓋妥「黃雪玲」之印章乙情，應堪認定。又證
      人丙○○於警訊中證述：「該張支票（即票號ＢＲ0000000號之支票）
      是戊○○拿出來交給我的，交付時即已填寫相關資料」等語（見嘉市警一刑字
      第一六○四四號卷第七頁正面），又於本院調查時稱：「（問：被告拿給你的
      票是否發票日、金額及印章都已經蓋好了？）是的，他不是在我店裡寫的」等
      語（見本院九十年二月八日訊問筆錄），可知票號ＢＲ0000000號之支
      票於被告交付予證人丙○○時即已填妥日期、金額及蓋妥「黃雪玲」之印章乙
      情，要無疑義。由上述證人之證詞，充其量僅能證明系爭支票係由被告所拿出
      ，而被告對此亦不否認，然均無法證明系爭支票上之任何資料係由被告所填載
      ，則系爭支票上之日期、金額（含國字及阿拉伯數字）及「黃雪玲」之印章是
      否確為被告所為，即非無疑。而票號ＢＲ0000000號之支票及票號ＢＲ
      0000000號之支票上之日期欄「８９、８、５」及「８９、８、１０」
      之手寫字跡（分別見嘉市警一刑字第一三八一一號卷第二○、二二頁及嘉市警
      一刑字第一六○四四號卷第一四頁），經重疊比對，不論運筆方式、字體結構
      等均不相符合，按判斷文書之真偽、異同，原非以鑑定為必要之方法，而法院
      核對筆跡，本為調查證據方法之一種，其有關通常之書據，若一經核對筆跡，
      即能辨別真偽、異同者，法院本於核對之結果，依其心證而為判斷，雖不選任
      鑑定人實施鑑定，不得指為違法（最高法院七十五年度台上字第五四九二號判
      決參照）。前開二張系爭支票上之日期字跡既明顯不同，一經核對即能分辨，
      即難謂系爭支票上之日期字樣均係由被告所填載。
（三）又關於系爭支票之來源，被告迭次於警訊、偵查中及本院審理時供稱係綽號「
      阿文」，約三十餘歲之男子所交付，且交付時票號ＢＲ0000000號之支
      票上已填妥日期及蓋妥「黃雪玲」之印章，而票號ＢＲ0000000號之支
      票亦已填妥日期、金額及蓋妥「黃雪玲」之印章，而八十九年七月二十八日在
      「歌神ＫＴＶ」唱歌時，除被告在場外，證人丁○○、甲○○、乙○○及綽號
      「阿文」之男子亦在場乙情，除據被告於本院調查時供明在卷外（見本院九十
      年二月八日訊問筆錄），證人丁○○、甲○○、乙○○於本院調查時亦到庭證
      稱當時共有五人唱歌，其中一年輕人是被告的朋友，伊等均不認識等語（均見
      本院九十年二月八日訊問筆錄），與被告上開所辯情節大致相符，則被告所辯
      系爭支票係綽號「阿文」之男子所交付乙節，尚非無可採信；又刑事被告依法
      不負自證無罪之義務，故在別無積極證據之情形下，自難違反刑事訴訟法第一
      百五十四條之規定，以被告無法覓得綽號「阿文」之男子，即謂被告有公訴人
      所指之前開犯行；又刑法第二百零一條第二項前段之行使偽造有價證券罪，係
      指行為人將偽造之有價證券，作為真正有效之有價證券，向不知情之人行使，
      使之誤信為真正之有價證券予收受者而言，惟倘行為人本身並不知有價證券係
      屬偽造，即欠缺犯罪之主觀構成要件，而仍不能以該罪相繩。而上述證人之證
      詞及系爭支票上之日期字樣均無法證明系爭支票上之資料係由被告所為，已如
      前述，復無證據證明被告行使時即已知系爭支票已遭偽造，再參以本件被害人
      己○○係遺失一百張空白支票乙情，業據被害人供明在卷，是本件查獲時並未
      自被告身上起出任何被害人所遺失之其餘空白支票，尚難僅憑憶測，即令被告
      負公訴人所指之前開罪責。
（四）綜上事證，本案尚未達於通常一般之人均不致有所懷疑，得確信其為真實之程
      度，而有合理性懷疑之存在，是無從形成有罪之確信足認被告涉有公訴人所指
      犯行之事實，自難以被告持有本件系爭支票，即推測被告有公訴人所指之犯行
      ，故在無其他佐證之情形下，公訴人認被告有竊盜及偽造有價證券之嫌，純屬
      推測之詞，尚不足採為被告不利認定之依據，是公訴意旨所指被告涉犯之竊盜
      及偽造有價證券等罪名，尚屬不能證明。此外，復查無其他積極證據足資認定
      被告涉有竊盜及偽造有價證券等罪嫌，既不能證明被告犯罪，揆諸前揭說明意
      旨及根據「罪證有疑，利於被告」之證據法則，依法應為被告無罪之諭知。
據上論斷，應依刑事訴訟法第三百零一條第一項，判決如主文。
本案經檢察官陳連發到庭執行職務。
中      華      民      國    九十      年      八      月    二十二    日
                                臺灣嘉義地方法院刑事第一庭
                        法  官  黃  仁  勇
右正本證明與原本無異。
如不服本判決，應於判決送達後十日內向本院提出上訴狀( 應附繕本 )。
中      華      民      國    九十      年      八      月    二十七    日
                                        書記官  呂  權  芳


司法院資訊處製作；財團法人民間司法改革基金會備份。
